臺灣高等法院刑事判決　　　　　　　　96年度交上易字第82號
上　訴　人　臺灣板橋地方法院檢察署檢察官
被　　　告　甲○○
上列上訴人因被告過失傷害案件，不服臺灣板橋地方法院95年度
交易字第223號，中華民國95年11月7日第一審判決（起訴案號：
臺灣板橋地方法院檢察署95年度偵字第8922號），提起上訴，本
院判決如下：
    主  文
原判決撤銷。
甲○○因過失傷害人，處拘役肆拾日，如易科罰金，以佰元折
算壹日。
    事  實
一、甲○○於民國94年10月5日下午2時45分許，駕駛車牌號碼為
    T8-2493號之自小貨車，沿臺北縣永和市○○街23巷5弄由南
    向北往民有街24巷方向行駛，行經該巷弄與同市○○街○○
    路口時，因前方有車卸貨，故於該路口暫停等待，惟其本應
    注意起駛前應注意前後左右有無障礙或車輛行人，並應讓行
    進中之車輛行人優先通行，而當時天氣晴朗、日間有自然光
    線、視距良好、路面乾燥、無缺陷及障礙物，復無不能注意
    之情事，詎甲○○竟疏未注意其左前方適有亦未注意車前狀
    況之乙○○所駕駛車牌號碼為QU3-830號之輕型機車後載丙○○沿上開民光街由西向東（起訴書誤載為由東向西）駛入
    該交岔路口，而未讓行進中之上開乙○○所駕機車優先通行
    ，即冒然起駛致其上開自小貨車前方撞擊乙○○上開機車右
    側，使乙○○因而受有右膝挫瘀腫6X4公分、4X2公分之傷害
    ，丙○○則受有右足背挫瘀傷10X6公分、4X4公分之傷害。
    甲○○於肇事後，在警員前往現場處理尚未知悉肇事人前，
    即在場向警員自首其本人駕車致人受傷之犯行。
二、案經乙○○、丙○○訴由臺北縣政府警察局永和分局報請臺
    灣板橋地方法院檢察署檢察官偵查起訴。
    理  由
甲、程序方面
    證人即告訴人乙○○、丙○○於警詢、偵查中所為之證述、
    到場處理交通事故之警員陳裕宏所製作之道路交通事故現場
    圖、道路交通事故調查報告表、天主教耕莘醫院永和分院醫
    師鄭熒和所開立之診斷證明書，雖均係被告以外之人於審判
    外之陳述，然經原審於審判程序中提示被告調查證據並告以
    要旨時，被告未於言詞辯論終結前聲明異議，且審酌告訴人
    為車禍案件之被害人、警員陳裕宏及醫師鄭熒和則僅係依其
    專業執行職務之人，前與被告均無怨隙，衡情當無攀誣構陷
    被告之動機，被害人於案發後記憶猶新之際所為之陳述，交
    通事故處理警員及醫師本於專業所製作之上開文書，具有一
    定之可信度，其上開陳述如引為證據應屬適當，依刑事訴訟
    法第159條之5規定，即有證據能力。
乙、實體方面：
一、訊據被告甲○○對其於前揭時、地駕車與告訴人乙○○所駕
    上開機車發生擦撞，並致告訴人二人受有前述傷害等事實固
    坦承不諱，並坦承有疏失，惟對告訴人指訴本件車禍之經過
    仍認渠等所言不實在。經查：
  (一)被告所駕上開自小貨車前方於前揭時、地與告訴人乙○○所
    駕上開機車右側發生擦撞，告訴人二人並因而受有上開傷害
    等事實，業據被告於警詢、偵查、原審及本院審理中均坦承
    不諱，核與證人即告訴人乙○○、丙○○於警詢及偵查中所
    為之證述相符，並有道路交通事故現場圖一紙、道路交通事
    故調查報告表、診斷證明書各二紙、現場及車損照片九幀附
    卷可稽，是此部分之事實堪以認定。
  (二)證人乙○○於警詢、偵查中業已明確證稱伊當時行經該路口
    時，見被告之自小貨車未熄火於路口暫停等待，伊遂駕駛上
    開機車欲從被告前方穿越，詎被告自小貨車突然起動而撞及
    伊機車右側等語（見偵查卷第30、47頁），核與證人丙○○
    所述相符。再被告於本院時亦自承稱：「我車子比較大，與
    比較小的發生擦撞我承認有疏失，（問：你停車在那邊與告
    訴人所產生的傷勢是否承認有所關連？）照理講應該是有的
    」等語（見本院96年5月24日審判筆錄第6頁）。按當時告訴
    人所駕機車係右側遭受撞擊，因而係向左倒地等情，為被告
    所自承（見原審卷第16頁），惟告訴人二人主要傷勢竟均位
    於右膝、右足部位，業如前述，是告訴人二人上開傷勢當非
    因倒地而受傷，應係遭被告自小貨車撞擊所造成，較符情理
    ，被告亦稱此係因告訴人二人之腳撞及伊貨車前方保險桿等
    語（見原審卷第16頁）。是若係告訴人乙○○之機車主動擦
    撞被告之貨車，則應是該機車把手、右側車身或乙○○、丙○○之右手、右腳擦撞被告貨車前方之保險桿，而駕駛乙○○之右腳與後座丙○○跨坐之右腳通常有數十公分之距離，
    且年逾六十五歲之乙○○駕車通過路口之車速衡情亦不快，
    如係乙○○之右腳擦撞被告之自小貨車前方保險桿，理應擦
    撞後機車即向左側或左前方倒地，丙○○自會隨機車向左側
    或左前方倒地，則丙○○右足部分應不及擦撞被告貨車前方
    保險桿而成傷；反之，如僅係後座丙○○之右腳擦撞被告貨
    車前方保險桿，一般機車因有向前之動力，在車速不快之情
    形下，單純後座乘客擦撞之力道不大，機車因此倒地之可能
    性不高，縱使因此倒地，前方駕駛乙○○之右膝既未擦撞貨
    車前方保險桿，自亦不可能因此成傷。換言之，告訴人二人
    之右膝、右足部位，在被告之貨車不動及告訴人機車車速不
    快之情形下，同時擦撞被告貨車前方保險桿而成傷之可能性
    ，委實甚低，而告訴人二人竟均受有右膝或右足部位之傷害
    ，揆諸經驗法則，顯見當時被告之貨車應有向前之動力，方
    會同時撞擊告訴人二人之右腳部位而成傷，亦即被告貨車當
    時已經起步向前行駛，至為灼然。
  (三)按汽車起駛前應注意前後左右有無障礙或車輛行人，並應讓
    行進中之車輛行人優先通行，道路交通安全規則第89條第1
    項第6款定有明文，被告駕駛汽車，自應注意上開交通安全
    規定。且依卷附道路交通事故調查表所載，肇事當時天氣晴
    朗、日間有自然光線、視距良好、路面乾燥、無缺陷及障礙
    物，復無不能注意之情事，詎被告竟疏未注意有無來車、亦
    未讓行進中之車輛優先通行即冒然起駛因而肇事，其對
    本件車禍之發生顯有過失，要無疑義。本件事故經送臺灣省
    臺北縣區車輛行車事故鑑定委員會鑑定結果，亦認被告於路
    口停等後起駛，未注意車前狀況為肇事原因，有該鑑定委員
    會95年1月6日北縣鑑字地941796號鑑定意見書一份在卷可按
    （見臺灣板橋地方法院檢察署94年度核退字第6123號卷第4
    頁、第5頁）。雖上揭鑑定意見書內容以本件事故：路權歸
    屬：「兩車不同向，車輛行駛應隨時注意車前狀況，以便適
    時採取適當措施」，駕駛行為：「甲○○日間駕駛自用小客
    車... 起駛時『未注車前狀』（應為未注意車前狀況），前
    保險桿撞擊左方民光街駛來於繞越時『亦未注意車前狀況』
    之乙○○所駕駛輕型機車右側車身」（見該意見書伍、「肇
    事分析」）；「不明車號之貨車違規於路口處停車下貨，形
    成道路障礙；甲○○駕駛自用小客車，於路口停等後起駛，
    『未注意車前狀況』；乙○○駕駛輕型機車，『未注意車前
    狀況』；三者同為肇事原因」（見該意見書柒、「鑑定意見
    」），認告訴人即被害人乙○○對於本件交通事故之發生，
    亦與有過失，然不能因此解免被告過失致傷害之罪責。又告
    訴人二人確因本件車禍受有前揭傷害，業如前述，則被告之
    過失行為與告訴人二人所受傷害間，具有相當因果關係，亦
    堪認定。本件事證明確，被告犯行堪以認定。
二、論罪科刑部分：
  (一)被告行為後，前於94年2月2日修正公布之刑法，已自95年7
    月1日起施行，另刑法施行法亦於95年6月14日增訂該法第1
    條之1規定，並自95年7月1日施行。其中修正後刑法第2條之
    規定，乃係關於新舊法比較適用之準據法，其本身無關行為
    可罰性要件之變更，故於95年7月1日刑法修正施行後，如有
    涉及比較新舊法之問題，即應逕依修正後刑法第2條第1項規
    定，為「從舊從輕」之比較（最高法院95年度第8次刑事庭
    會議決議意旨參照）。經查：
  1.刑法第284條第1項前段雖未修正，但修正公布之刑法第33條
    第5款規定，已將原罰金刑最低額度由銀元1元（相當於新臺
    幣3元），提高為新臺幣1千元以上，且以百元計之，經比較
    新、舊法結果，應以行為時法律即修正前刑法第33條第5款
    規定有利於被告，依刑法第2條第1項前段規定，自應適用修
    正前刑法第33條第5款之規定
  2.修正前刑法第62條規定：「對於未發覺之罪自首而受裁判者
    ，減輕其刑。但有特別規定者，依其規定」，修正後第62條
    則規定：「對於未發覺之罪自首而受裁判者，得減輕其刑。
    但有特別規定者，依其規定」；被告係在新法施行前犯罪並
    自首，比較修正前後對於犯罪自首者減輕其刑之規定，以修
    正前刑法第62條規定對被告較為有利。
  (二)核被告所為，係犯刑法第284條第1項前段之過失傷害罪。其
    一過失行為同時致告訴人乙○○、丙○○受有上開傷害，為
    想像競合犯 (被告行為後，刑法第55條想像競合犯之規定亦
    同有修正，此次修正雖增列但書規定「但不得科以較輕罪名
    所定最輕本刑以下之刑」，惟此僅係想像競合犯科刑之限制
    ，為法理之明文化，非屬法律之變更），應依刑法第55條之
    規定從一重處斷。又被告於肇事後未被有偵查權之公務員或
    機關發覺其為犯嫌前，留在事故現場向到場處理之警員自首
    犯行，進而接受裁判等節，有臺北縣政府警察局永和分局道
    路交通事故肇事人自首情形紀錄表一份在卷足憑，應依修正
    前刑法第62條前段之規定減輕其刑。
三、原審認被告甲○○罪證明確，予以論罪科刑，固非無見，惟
    查：(一)本件告訴人乙○○騎乘輕型機車，未注意車前狀況之
    情同為本件交通事故發生原因之一，已據前揭臺北縣鑑字第
    941796號鑑定意見書載明，原審於理由中漏未敘明；(二)被告
    駕駛車輛起駛時疏未注意車前狀況為引發本件交通事故之原
    因，至為明顯，已如前述，然被告始終辯稱其所駕駛之車輛
    為停止狀態，係因告訴人騎車不慎擦撞其車後始跌倒受傷云
    云，甚而未曾向被害人表示關心之意及提出賠償，業據告訴
    人乙○○到庭指訴甚詳，原審僅量處被告拘役30日，尚有未
    洽，檢察官上訴認量刑過輕，為有理由，應由本院將原判決
    撤銷改判。爰審酌被告前雖有賭博、違反兩岸人民關係條例
    及建築法等前科，惟情節尚屬輕微，有被告前案紀錄表一份
    在卷可按，其起駛時未注意有無來車之過失程度，告訴人二
    人所受傷勢為挫瘀傷，傷勢尚非重大，及被告犯罪後未能全
    然承認過失犯行之態度，暨於原審雖願意賠償告訴人二人新
    臺幣一萬元，然迄未達成和解，賠償損失等一切情狀，量處
    被告拘役40日。又刑法修正後，刑法第41條第1項前段有關
    易科罰金折算標準之規定為：「犯最重本刑為五年以下有期
    徒刑以下之刑之罪，而受六個月以下有期徒刑或拘役之宣告
    者，得以新臺幣一千元、二千元或三千元折算一日，易科罰
    金。」，而修正前同條項就易科罰金之折算標準係規定：「
    得以一元以上三元以下折算一日，易科罰金」，再依修正前
    罰金罰鍰提高標準條例第2條第1項（現已刪除）之規定，就
    其原定數額提高為一百倍折算一日，即係以銀元一百元、二
    百元、三百元折算一日，折算為新臺幣幣值後，則為以新臺
    幣三百元、六百元、九百元折算一日。是比較修正前後之易
    科罰金折算標準，自以行為時即修正前之規定，較有利於被
    告，依刑法第2條第1項前段，即應適用修正前刑法第41條第
    1項前段及修正前罰金罰鍰提高標準條例第2條第1項規定，
    定其易科罰金之折算標準。
據上論斷，應依刑事訴訟法第369條第1項前段、第364條、第299
條第1項前段，刑法第2條第1項前段、第284條第1項前段、第55
條、修正前刑法第62條前段、第41條第1項前段，罰金罰鍰提高
標準條例第1條前段、修正前罰金罰鍰提高標準條例第2條第1項
，判決如主文。
本案經檢察官鍾鳳玲到庭執行職務。
中　　華　　民　　國　　96　　年　　6 　　月　　7 　　日
                  刑事第十五庭  審判長法  官  吳昭瑩
                                      法  官  蘇隆惠
                                      法  官  李正紀
以上正本證明與原本無異。
不得上訴。
                                      書記官  鄭信昱
中　　華　　民　　國　　96　　年　　6 　　月　　7 　　日
附錄本案論罪科刑法條全文：
中華民國刑法第284條第1項
因過失傷害人者，處六月以下有期徒刑、拘役或五百元以下罰金
，致重傷者，處一年以下有期徒刑、拘役或五百元以下罰金。
